【裁判字號】    97,交抗,12
【裁判日期】    970121
【裁判案由】    聲明異議
【裁判全文】
臺灣高等法院高雄分院刑事裁定          97年度交抗字第12號
抗  告  人  交通部公路總局高雄區監理所
法定代理人  甲○○
受處分人    乙○○
上列抗告人因受處分人違反道路交通管理處罰條例聲明異議案件
，不服臺灣高雄地方法院中華民國96年12月10日裁定（96年度交
聲字第1167號），提起抗告，本院裁定如下：
    主  文
抗告駁回。
    理  由
壹、抗告意旨略以：
一、道路交通管理處罰條例第35條第1項「汽車駕駛人，駕駛汽
    車經測試檢定有下列情形之一者，處新臺幣1 萬5,000 元以
    上6 萬元以下罰鍰，並當場移置保管該汽車及吊扣其駕駛執
    照1 年；因而肇事致人受傷者，並吊扣其駕駛執照2 年；致
    人重傷或死亡者，吊銷其駕駛執照，並不得再考領: 一、酒
    精濃度超過規定標準... 」、第67條第6 項「汽車駕駛人違
    反本條例規定，應受吊扣駕駛執照處分，於汽車駕駛人係無
    駕駛執照駕車者，在所規定最長吊扣期間內，不得考領駕駛
    執照。」、第92條第1 項「車輛分類、汽車牌照申領、異動
    、管理規定、汽車載重噸位、座位立位之核定、汽車檢驗項
    目、基準、檢驗週期規定、汽車駕駛人執照考驗、換發、證
    照效期與登記規定、車輛裝載、行駛規定、汽車設備變更規
    定、動力機械之範圍、駕駛資格與行駛規定、車輛行駛車道
    之劃分、行人通行、道路障礙及其他有關道路交通安全等事
    項之規則，由交通部會同內政部定之。」及道路交通安全規
    則第60條「申請汽車駕駛執照考驗者，應具有下列資格: 一
    、年齡: （一）考領普通駕駛執照、輕型或普通重型機器腳
    踏車駕駛執照須年滿十八歲，最高年齡不受限制。（二）考
    領大型重型機器腳踏車駕駛執照須年滿二十歲，最高年齡不
    受限制。（三）考領職業駕駛執照須年滿二十歲，最高年齡
    不得超過六十五歲……」、第61條「汽車駕駛人取得高一級
    車類之駕駛資格者，應換發駕駛執照，並准其駕駛較低級車
    類之車輛，其規定如下…已領有聯結車駕駛執照者，得駕駛
    大客車、大貨車、代用大客車、大客貨兩用車、曳引車、小
    型車、輕型機器腳踏車... 」、第62條第2 項「汽車駕駛人
    受吊扣、吊銷駕駛執照處分尚未確定執行前，不得參加汽車
    駕駛執照之晉級考驗，如參加考驗取得高一級之駕駛執照資
    格者，該項資格於受執行吊扣或吊銷駕駛執照之處分時，一
    併吊扣或吊銷，但持有機器腳踏車駕駛執照報考小型汽車駕
    駛執照者，不在此限。」定有明文，合先敘明。
二、按考領各類駕照資格及駕照得適用駕駛之車種等規定，道路
    交通安全規則第60、61及62條分別定有明文，現行採機車駕
    駛執照、汽車駕駛執照各1 照管理原則，不僅不會造成民眾
    之不便，歷年來並無阻礙，車主及駕駛人之權利亦相對受保
    障，而道路交通安全規則第50條第1 項「汽車駕駛執照為駕
    駛汽車之許可憑證，由駕駛人向公路監理機關申請登記，考
    驗及格後發給之。汽車駕駛人經考驗及格，未領取駕駛執照
    前，不得駕駛汽車。」亦明文規定，酒駕違規行為吊扣駕駛
    執照（汽、機車各採1 照管理制度）之目的並非僅為處罰違
    反道路交通管理事件之行為人而已，尚有以暫時禁止行為人
    於道路上駕駛，以免其短期內再犯之用意，實不得因違規駕
    駛領有最高級（汽車）駕照資格即有多次駕駛汽車之機會。
三、異議人違規時所駕駛VQ-7001 號自小客貨車之資格憑證，係
    所持之普通大貨車駕駛執照，並非無照駕駛，嗣本所依據交
    通部95年5 月3 日交路字第0950030639號函、94年9 月15日
    交路字第0940051433號函、89年8 月30日交路89字第008861
    號函釋及行政罰法第26條第l 項暨道路交通管理處罰條例第
    35條第1 項規定裁處罰鍰不罰，應吊扣普通大貨車駕駛執照
    12個月處分，另道路交通管理處罰條例第68條僅規範可吊銷
    各級車類之駕駛執照處分，而本案並未一併吊扣異議人之機
    車駕駛執照，僅依汽車駕駛執照作為裁處，應無不當，另如
    違規駕駛人僅領有小型車駕駛執照，卻駕駛大型車之酒駕行
    為，依理由一之陳明法令規定，亦應限制當事人於一定期間
    內不得考領大型車駕駛執照，本條例既未規定不得執行吊扣
    汽車駕駛執照處分，相關違規事項實不得因其駕駛車種之不
    同而有不一致之處罰。
四、本案普通大貨車駕駛執照吊扣部分裁定不罰顯有未洽，本所
    之裁處於法有據，僅請依法撤銷臺灣高雄地方法院96年度交
    聲字第1167號交通事件裁定，更為適法之裁定。
貳、原裁定意旨以：
一、原處分機關略以：異議人即受處分人乙○○於96年7 月28日
    上午1 時35分許，駕駛車牌號碼VQ─7001自用一般小客貨車
    ，行經高雄縣大寮鄉○○路與光明路口時，因酒後駕車肇事
    ，經警測得其呼氣酒精濃度檢測值為每公升0.82毫克，已逾
    標準值每公升0.25毫克，即由高雄縣政府警察局林園分局警
    員開單舉發。嗣受處分人於96年11月13日經原處分機關依道
    路交通管理處罰條例（下稱本條例）第35條第1 項第1 款，
    以高監自裁字第裁─N00000000 號裁決書裁處吊扣駕駛執照
    12 個 月（罰鍰部分，因異議人同一行為之刑事部分業已處
    罰確定，而不予裁罰），又為維護交通秩序，對於駕駛人依
    道路交通安全規則第61條第1 項規定，因晉級而考領較高級
    之普通大貨車駕照後，其原領有之較低級駕照均回收，並准
    其得駕駛較低級車類之小型車，是本件異議人於違規時，因
    已無小型車駕駛執照，而應沒收其持有之普通大貨車駕駛執
    照等語。
二、聲明意旨略以：伊係酒後駕駛小型車遭取締，原處分機關竟
    就其普通大貨車駛執照部分吊扣，請求將原處分關於吊扣駕
    駛執照1 年部分之處分撤銷，並為不罰之諭知等語。
三、按汽車駕駛人，駕駛汽車經測試檢定，酒精濃度超過規定標
    準者，處新台幣15,000元以上60,000元以下罰鍰，並當場移
    置保管其車輛及吊扣其駕駛執照1 年，本條例第35 條 第1
    項第1 款定有明文。又原處分機關裁處吊扣異議人大客車駕
    駛執照，無非因道路交通安全規則第61條第2 款之規定，汽
    車駕駛人取得高一級車類之駕駛資格者，應換發駕駛執照，
    並准其駕駛較低級車類之車輛，而已領有大客車駕駛執照者
    ，得駕駛大貨車、代用大客車、大客貨兩用車、曳引車、小
    型車、輕型機器腳踏車，而認異議人既無小型車駕駛執照，
    即應吊扣其代用小型車駕駛執照之普通大客車駕駛執照。惟
    按道路交通管理處罰條例第68條規定：「汽車駕駛人，因違
    反本條例及道路交通安全規則之規定，受吊銷駕駛執照處分
    時，吊銷其持有各級車類之駕駛執照」，而95年3 月1 日修
    正施行前之道路交通管理處罰條例第68條原規定：「汽車駕
    駛人，因違反本條例及道路交通安全規則之規定，受吊扣或
    吊銷駕駛執照處分時，吊扣或吊銷其持有各級車類之駕駛執
    照」，即修正施行後之條文業已刪除「吊扣或」等規定，觀
    其提案修正理由「原條文將違法或違規駕駛人所持有各級車
    類之駕駛執照一併吊扣，失之過酷，影響人民工作及生活過
    鉅」（詳卷附立法院公報第94卷第70期第136 頁、第138 頁
    之院會紀錄），顯見在吊扣駕駛執照時，僅能吊扣違規當時
    所駕駛車輛之駕駛執照，已不能再吊扣其持有各級車類之駕
    駛執照。
四、經查：
 （一）本件異議人於96年7 月28日上午1 時35分許，駕駛車牌
       號碼VQ─7001自用一般小客貨車，行經高雄縣大寮鄉○
       ○路與光明路口時，因酒後駕車肇事，經警測得其呼氣
       酒精濃度檢測值為每公升0.82毫克，已逾標準值每公升
       0.25毫克，即由高雄縣政府警察局林園分局警員開單舉
       發，其刑事責任部分並已判決確定及繳納罰金完畢等情
       ，為異議人所不爭執，且有高雄縣政府警察局高警交字
       第N00000000 號舉發違反道路交通管理事件通知單、臺
       灣高雄地方法院96年度交簡字第3272號刑事簡易判決、
       臺灣高雄地方法院檢察署罰字00000000號繳納罰金之收
       據等影本各1 份在卷可稽，上開事實，自堪認定。
（二） 而異議人駕駛自小客貨車違反道路交通管理處罰條例第
       35條第1 項第1 款之規定，本應吊扣其自小（客）貨車
       駕照1 年，惟異議人因領有較高級之普通大貨車駕駛執
       照，且經換發為該等駕駛執照後，其他低級等車類即不
       再核發駕駛執照，而直接允許其得駕駛其他車輛，則異
       議人既無一般小型車駕駛執照之實體物可供吊扣，即無
       從執行該部分之處分。
（三） 又按行政行為應受法律及一般原則之拘束，行政程序法
       第4 條亦有明文。本件原處分機關以異議人無小型車駕
       駛執照，而吊扣其普通大貨車駕駛執照之處分，業已違
       反諸多法律規定及行政法一般原則，茲分述如下：
（1）違反行政法上義務之處罰，以行為時之法律或自治條例有
     明文規定者為限，此為行政罰法第4 條所揭櫫行政法上之
     處罰法定原則。是行政上一切處罰，無論其名稱如何，皆
     為影響人民權利義務之行為，應有法律之明確規定作為處
     罰之依據，不得任意擴張解釋，而本條例第35 條 第1 項
     所謂：「…並當場移置保管其車輛及吊扣『其』駕駛執照1
     年，…」究其文義，尚無法遽認裁決機關得就本件違規行
     為以外之其他駕駛資格亦得據以剝奪。
（2）行政機關所採取的處罰手段，必須與違反業務之行為間有
     合理關連存在，亦即不得違反「不當聯結禁止原則」，否
     則其處罰即構成違法。查本件異議人因飲酒後駕駛自用一
     般小客貨車，則應依本條例第35條第1 項第1 款之規定吊
     扣其所依憑駕駛小型車資格之駕駛執照，若將異議人自用
     小客車以外之普通大貨車駕駛資格一併予以限制，則係不
     當聯結異議人駕駛自用小客貨車之違規行為與其大貨車駕
     駛資格，此種不當聯結即構成違法，而有撤銷之原因。
（3）又行政行為，採取之方法所造成之損害不得與欲達成目的
     之利益顯失均衡，行政程序法第7 條第3 款定有明文及行
     政罰法第18條意旨可參。查裁決機關於本件異議人無小型
     車之駕照可供吊扣時，吊扣其普通大貨車駕照以代之，雖
     可達成限制駕駛人繼續駕駛該級車類行駛之目的，惟亦同
     時造成限制駕駛人繼續駕駛該級大貨車、機車等車類行駛
     之結果，所造成之損害（異議人喪失繼續駕駛職業大貨車
     之權利）已與欲達成目的（限制異議人駕駛小型車，以預
     防酒後駕駛小型車所造成之危險）之利益顯失均衡。
（4）且行政行為，非有正當理由，不得為差別待遇，行政程序
     法第6 條亦有明文。查駕駛一般小型車與駕駛大型車對於
     用路安全之危險性有高低之別，是監理機關就不同等級車
     輛給予不同管理及監督，以符合實際需求。從而，異議人
     雖同時擁有多種駕駛資格，惟其於酒後駕駛小型車時，所
     造成用路安全之危險性，與其他一般擁有小型車執照者所
     造成之危險性並無任何不同，惟一般僅擁有自用小客車者
     於酒後駕車時，僅吊扣其小型車駕駛資格，而具在同時擁
     有其他駕駛資格之駕駛人，其所造成之危險性並未因而不
     同業如前述，卻須同時剝奪其全部駕駛資格，顯然係就相
     同案件為不同之處理。且人民若同時持有多張駕照（例如
     同時擁有輕型機車、重型機車、自用小客車3 種駕照），
     因其中1 張遭吊扣處分後，其他駕駛資格並不因而受到影
     響，惟若該人民因行政機關作業考量等因素，將多種駕駛
     資格整合為1 張駕駛執照，而因其中1 駕駛行為違規，即
     喪失全部駕駛資格，此種因行政機關核發駕駛執照作業所
     造成之不同結果，在相同情況之違規事件中，卻可能造成
     不同之待遇，亦與行政法上之平等原則有違。至原處分機
     關以：為維護交通秩序，對於因晉級而考領較高級之普通
     大貨車駕照後，其原領有之較低級駕照均回收，並准其得
     駕駛較低級車類之小型車，是本件異議人於違規時，因已
     無小型車駕駛執照，而應沒收其持有之普通大貨車駕駛執
     照等語。惟監理機關對於各級汽車駕駛執照之管理，本係
     就其不同之危險性及需要性分別為之，就其不同違規行為
     自應亦作分別處理，此觀道路交通安全規則、本條例之相
     關規定自明。而1 張駕駛執照同時兼具多種駕駛資格之情
     形下，應如何依據法規，於符合正當法律程序及相關法律
     一般原理原則下，兼具行政效率、便民與維護人民權益之
     考量，此係行政作業之技術問題，尚不得據此而剝奪憲法
     上所保障之人民訴訟基本權，方符法治國之理念。是原處
     分機關所持上開因異議人無小型車駕照，而須吊扣大貨車
     駕照等理由，亦非屬上開未為相同待遇之正當理由，附此
     敘明。
（5）綜上，原處分因違反行政法上處罰法定原則、不當聯結禁
     止原則、比例原則、平等原則，而有得為撤銷之原因。
五、從而，原處分以異議人無小型車駕駛執照可供吊扣，而吊扣
    其普通大貨車駕駛執照，顯已逾越道路交通管理處罰條例第
    68條之修正沿革及規範意旨，並違反行政程序法第6 條、第
    7 條所揭示之平等原則、比例原則，行政罰法第4 條之處罰
    法定原則及一般法律原則之不當聯結禁止原則，即有違誤。
    準此，異議人雖係因持有普通大貨車駕照而得以合法駕駛小
    型車（含自用一般小貨車），然吊扣其大貨車駕照已有上述
    之違誤，自難認係正確合法之處分。是本件異議為有理由，
    自應予以撤銷。
參、本院查：
（一）按汽車駕駛人飲用酒類後其吐氣所含酒精濃度超過每公升
      0.25毫克以上者，不得駕車，道路交通安全規則第114 條
      第2 款定有明文。汽車駕駛人，駕駛汽車經測試檢定有酒
      精濃度超過規定標準者，處新臺幣1 萬5 千元以上6 萬元
      以下罰鍰，並當場移置保管該汽車及吊扣其駕駛執照1 年
      ，道路交通管理處罰條例第35條第1 項第1 款亦有明文。
      又道路交通管理處罰條例第68條之條文內容，經立法院於
      94年11月23 日 修正通過，總統於94年12月14日以華總一
      義字第09400199321 號令修正公布，嗣由行政院於95年2
      月27日以行政院院臺交字第0950082898號令發布定自95年
      3 月1 日施行，由原條文：「汽車駕駛人，因違反本條例
      及道路交通安全規則之規定，受吊扣或吊銷駕駛執照處分
      時，吊扣或吊銷其持有各級車類之駕駛執照」，修正為：
      「汽車駕駛人，因違反本條例及道路交通安全規則之規定
      ，受吊銷駕駛執照處分時，吊銷其持有各級車類之駕駛執
      照」，修正後之新法已將「吊扣」之連坐規定排除在外，
      本件受處分人行為時該條文已修正公布施行，自應適用修
      正後道路交通管理處罰條例第68條之規定，合先敘明。
（二）本件受處分人乙○○於96年7 月28日上午1 時35分許，駕
      駛車牌號碼VQ─7001自用一般小客貨車，行經高雄縣大寮
      鄉○○路與光明路口時，因酒後駕車肇事，經警測得其呼
      氣酒精濃度檢測值為每公升0.82毫克，已逾標準值每公升
      0. 25 毫克，即由高雄縣政府警察局林園分局警員開單舉
      發，其刑事責任部分並已判決確定及繳納罰金完畢等情，
      為異議人所不爭執，且有高雄縣政府警察局高警交字第
      N00000000 號舉發違反道路交通管理事件通知單、臺灣高
      雄地方法院96年度交簡字第3272號刑事簡易判決、臺灣高
      雄地方法院檢察署罰字00000000號繳納罰金之收據等影本
      各1 份在卷可稽，上開事實，自堪認定。
（三）又受處分人係駕駛自用小客貨車違規，並非駕駛普通大貨
      車違規，故其反道路交通管理處罰條例第35條第1 項第1
      款之規定，本應吊扣其普通自小（客）貨車駕照1 年，惟
      異議人因領有較高級之普通大貨車駕駛執照，且經換發為
      該等駕駛執照後，其他低級等車類即不再核發駕駛執照，
      而直接允許其得駕駛其他車輛，則異議人既無一般小型車
      駕駛執照之實體物可供吊扣，即無從執行該部分之處分。
      況本件裁處吊扣受處分人駕駛執照（裁決書未載明吊扣駕
      照種類）之處分，雖於裁決書中記載舉發違反法條為交通
      管理處罰條例第35條第1 項第1 款，然並未敘明裁處吊扣
      （汽車）駕駛執照此部分處分之依據，此參交通部公路總
      局高雄區○○○○○道路交通管理事件裁決書（高監自裁
      定裁80－Ｎ00000000 號）自明。惟依上開業已修正施行
      之道路交通管理處罰條例第68條規定之提案修正理由係「
      原條文將違法或違規駕駛人所持有各級車類之駕駛執照一
      併吊扣，失之過酷，影響人民工作及生活過鉅」等語（參
      見立法院公報第94卷第70期第136 頁至第138 頁之院會紀
      錄暨修正道路交通管理處罰條例第68條之立法理由），顯
      見依修正後道路交通管理處罰條例第68條之規定，汽車駕
      駛人因違反道路交通管理處罰條例及道路交通安全規則之
      規定，受「吊扣」駕駛執照處分時，僅能「吊扣」違規當
      時所駕駛車輛之駕駛執照，不能再「吊扣」其持有各級車
      類之駕駛執照，已甚顯明。
（四）抗告人於本件違反道路交通管理事件不服裁決聲明異議案
      件移送書及抗告意旨，雖以上開情詞，並引用交通部95年
      5 月8 日交路字第0950030639號函、94年9 月15日交路字
      第0940051433號函、89年8 月30日交路89字第008861號函
      解釋，而為本件吊扣受處分人普通大貨車駕照之依據。惟
      按法官依據法律獨立審判，為憲法第80條所明定，且依司
      法院大法官會議釋字第137 號、216 號解釋意旨，各機關
      依其職掌就有關法規為釋示之行政命令，法官於審判案件
      時，固可予以引用，但仍得依據法律，表示適當之不同見
      解，並不受其拘束。抗告人所引上開交通部函釋，固認為
      領有駕駛執照之駕駛人，於無照駕駛不同級之車輛違反道
      路交通管理處罰條例第35條，應處以罰鍰及吊扣駕駛執照
      時，仍可吊扣其所持有之普通大貨車駕駛執照云云。惟此
      與本院認定之法律意見不同，是上開函釋意見為本院所不
      採，併予敘明。
（五）再者，行政行為，採取之方法所造成之損害不得與欲達成
      目的之利益顯失均衡，行政程序法第7 條第3 款定有明文
      及行政罰法第18條規定意旨可資參照，故受處分人若無普
      通自小客車之駕駛執照可供吊扣時，吊扣其普通大貨車駕
      駛執照以代之，雖可達成限制受處分人繼續駕駛普通大貨
      車行駛之目的，惟亦同時造成限制受處分人繼續工作上所
      必須具備之普通大貨車駕駛執照之結果，其所造成之損害
      已與欲達成之目的不但利益顯失均衡，且亦已違反比例原
      則。況依前開所述修正後即本件行為時之道路交通管理處
      罰條例第68條，既已將「吊扣各級車類」之規定予以刪除
      ，抗告人自不能逕行處分吊扣受處分人其他車種之駕駛執
      照。抗告人因受處分人駕駛普通自小客貨車而有上開違規
      行為，因受處分人並無普通自小（客）貨車駕駛執照因而
      逕行吊扣其普通大貨車駕駛執照，顯已逾越修正後道路交
      通管理處罰條例第68條之規範意涵及範圍。
肆、原審因而認抗告人依道路交通管理處罰條例第35條第1 項第
    1 款之規定，裁處吊扣受處分人普通大貨車駕駛執照12 個
    月部分，尚有不當，因而將原處分關於吊扣普通大貨車駕駛
    執照12個月部分撤銷（另原審裁定主文第2 項雖記載「上開
    撤銷部分不罰」等語，惟因該部分之裁處業經原審裁定撤銷
    而不存在，而受處分人上開違規行為又並非不罰，另原審裁
    定理由亦未認定受處分人之該部分行為應不罰，故該項記載
    顯有錯誤而應係贅載，並此敘明），本院經核並無違誤。抗
    告人以前開情詞，指摘原裁定不當，為無理由，應予駁回。
伍、據上論結，應依道路交通案件處理辦法第26條，刑事訴訟法
    第412 條，裁定如主文。
中    華    民    國    97    年    1     月    21    日
                  刑事第八庭    審判長法  官  翁慶珍
                                      法  官  范惠瑩
                                      法  官  李政庭
以上正本證明與原本無異。
不得再抗告。
中    華    民    國    97    年    1     月    21    日
                                      書記官  吳福連


司法院資訊處製作；財團法人民間司法改革基金會備份。
